【裁判字號】    97,上,376
【裁判日期】    980520
【裁判案由】    侵權行為損害賠償
【裁判全文】
臺灣高等法院民事判決                   97年度上字第376號
上  訴  人  睿承廣告工程有限公司
法定代理人  戊○○
上  訴  人  己○○
共      同
訴訟代理人  林紹源律師
            林復宏律師
上  一  人
複 代理 人  謝美香律師
共      同
複 代理 人  高靜怡律師
被 上訴 人  丁○○
法定代理人  甲○○
            乙○○○
訴訟代理人  丙○○
上列當事人間侵權行為損害賠償事件，上訴人對於中華民國96年
12月31日臺灣板橋地方法院96年度重訴字第391號第一審判決提
起上訴，本院於98年5月6日言詞辯論終結，判決如下：
    主  文
上訴駁回。
第二審訴訟費用由上訴人連帶負擔。
    事實及理由
一、本件被上訴人起訴主張：上訴人己○○（下稱己○○）係上
    訴人睿承廣告工程有限公司（下稱睿承公司）之受僱人，平
    日以安裝招牌為業，並以駕駛為附隨業務，於民國95年6月1
    2日上午10時12分許，駕駛睿承公司所有車號7865-DH號自用
    小貨車（下稱系爭小貨車），沿臺北縣泰山鄉○○路往新五
    路方向行駛，行經上開楓江路110號欲右轉進入加油站前，
    本應注意轉彎車應讓直行車先行，而依當時天候晴、日間自
    然光線、路面無缺陷、視距良好，並無不能注意之情形，竟
    疏未注意讓右後直行車先行，致右轉時側車身擦撞同向右後
    方由被上訴人所騎乘車號RYM-276號輕型機車（下稱系爭機
    車）之左側車身，被上訴人因而人車倒地（下稱系爭車禍）
    ，受有頭部外傷顱底骨折併顱內出血及腦脊髓液滲漏、過敏
    性休克、呼吸衰竭等難以完全恢復，達於重大難治程度之重
    傷害，及四肢及背部擦傷之傷害（下稱系爭傷害），嗣經臺
    灣臺東地方法院（下稱臺東地院）於95年12月26日以95年度
    禁字第36號禁治產事件裁定宣告為禁治產人。己○○上開業
    務過失傷害行為，經臺灣板橋地方法院檢察署（下稱板橋地
    檢署）檢察官以95年度偵字第587號過失傷害案件提起公訴
    ，且經原法院刑事庭以95年度交易字第112號案件判決己○
    ○因業務過失傷害人致重傷，判處有期徒刑6月，如易科罰
    金，以銀元30元折算1日確定。爰依民法第184條第1項前段
    、第188條第1項前段、第193條第1項及第195條第1項前段規
    定，請求己○○與睿承公司連帶給付被上訴人醫療費用新台
    幣（下同）97,216元、看護費用10,381,917元、工作損失6,
    837,566元、醫護衛材4,619元、其他開支7,240元及精神慰
    撫金800,000元，總計18,178,558元，及自起訴狀繕本送達
    翌日起至清償日止，按年息5%計算之利息等語。
二、己○○、睿承公司則以：被上訴人雖因系爭車禍受有系爭傷
    害，惟經原法院判決應由其等負連帶賠償之金額，其中工作
    損失部分，應以系爭車禍發生前4個月，被上訴人之實際收
    入109,514元除以4，即每月平均薪資27,378.5元，換算年薪
    為328,542元為計算基礎。又被上訴人目前復原情況良好，
    生活可以自理，原法院酌定慰撫金金額時並未斟酌上開情形
    。另被上訴人於上開時地駕駛系爭機車未充分注意車前狀況
    係系爭車禍肇事之原因之一，自亦與有過失，且被上訴人過
    失程度應不亞於己○○，雙方應各負50%之過失責任等語，
    資為抗辯。
三、本件經原法院判決：己○○、睿承公司應連帶給付被上訴人
    3,404,330元，及自96年5月12日起至清償日止，按年息5%計
    算之利息，並駁回被上訴人其餘之訴。上訴人不服原判決，
    上訴聲明為：（一）原判決不於上訴人部分廢棄；（二）上
    開廢棄部分，被上訴人在第一審之訴駁回，如受不利判決，
    願供擔保請准宣告免為假執行。被上訴人則答辯聲明：上訴
    駁回。（原法院判決被上訴人敗訴部分，未據被上訴人提起
    上訴，已告確定。）
四、己○○、睿承公司不爭執之事項：（本院卷第39頁背面、第
    87頁背面、第89頁）
（一）己○○就系爭車禍應負侵權行為之責，且應與睿承公司對
      被上訴人負連帶賠償責任。
（二）原法院認定被上訴人得請求之醫療費用97,216元、看護費
      用284,000元、醫護衛材支出4,619元及其他開支3,000元
      。
（三）被上訴人所受系爭傷害之殘廢等級係第7等級。
（四）被上訴人請求工作損失，關於該損失之計算方式及請求時
      間之起算點部分。
（五）原法院認定被上訴人年齡、學經歷、薪資、財產及睿承公
      司之資本額。
五、本件爭點：（本院卷第39頁背面）
（一）被上訴人請求己○○、睿承公司連帶賠償之下列金額，究
      以若干，始為合理？
  １、工作損失？
  ２、精神慰撫金？
（二）被上訴人與有過失之比例？
      爰分別述之如下：
（一）被上訴人請求己○○、睿承公司連帶賠償之下列金額，究
      以若干，始為合理？
      按「因故意或過失，不法侵害他人之權利者，負損害賠償
      責任。」、「受僱人因執行職務，不法侵害他人之權利者
      ，由僱用人與行為人連帶負損害賠償責任。」、「汽車、
      機車或其他非依軌道行駛之動力車輛，在使用中加損害於
      他人者，駕駛人應賠償因此所生之損害。」、「不法侵害
      他人之身體或健康者，對於被害人因此喪失或減少勞動能
      力，或增加生活上之需要時，應負損害賠償責任。」、「
      不法侵害他人之身體、健康……者，被害人雖非財產上之
      損害，亦得請求賠償相當之金額。」民法第184條第1項前
      段、第188條第1項前段、第191條之2前段、第193條第1項
      、第195條第1項前段分別定有明文。查己○○係睿承公司
      之受僱人，工作內容係駕駛系爭小貨車載送廣告招牌至各
      處安裝，其於上開時地因執行睿承公司職務駕駛系爭小貨
      車載運招牌不慎肇事致被上訴人受有系爭傷害，準此，己
      ○○自應與睿承公司對被上訴人負連帶賠償之責，爰就被
      上訴人請求之金額，經原法院判決後，己○○、睿承公司
      尚有爭執之下列金額，分別述之如下：
  １、工作損失？
    (1)按被害人因身體健康被侵害而喪失勞動能力所受之損害，
      其金額應就被害人受侵害前之身體健康狀態、教育程度、
      專門技能、社會經驗等方面酌定之，不能以一時一地之工
      作收入為準（最高法院63年台上字第1394號判例意旨參照
      ）。是被害人為薪資所得者，計算其所得損害，應包括本
      俸、加給、獎金等，若另有供給膳食住宿時，其價值亦應
      評價在內。
    (2)經查：
    關於被上訴人請求工作損失之計算方式及請求時間之起算
      點，上訴人並不爭執，已如上述。
    有關被上訴人於系爭車禍發生前之所得額，己○○及睿承
      公司主張應以系爭車禍發生前4個月（94年12月至95年3月
      ），被上訴人之實際收入109,514元除以4，即每月平均薪
      資27,378.5元，換算年薪328,542元為被上訴人之所得額
      ，惟為被上訴人所否認，主張應以其自93年12月至94年11
      月之薪資所得即年收入338,771元為據。查：被上訴人自
      93年12月至94年11月在優美股份有限公司（下稱優美公司
      ）之薪資所得計有338,771元，有各類所得扣繳暨免扣繳
      憑單可按（原審96年度交重附民字第12號卷第32頁），又
      被上訴人在系爭車禍發生前4個月即自94年12月至95年3月
      在優美公司之薪資所得為112,398元，亦有各類所得扣繳
      暨免扣繳憑單可憑（上開卷第31頁），二者相較，被上訴
      人於系爭車禍發生前4個月每月之平均薪資所得，固略低
      於其93年12月至94年11月每月之薪資所得，然兩造所主張
      被上訴人上開之薪資所得，扣繳單位均係優美公司，金額
      差異不大。又己○○及睿承公司上開之主張，係以系爭車
      禍發生前4個月之收入，再「換算」成年薪為計算之基礎
      ，惟究非被上訴人實際工作所得之年薪，且依上開(1)之說
      明，被上訴人係薪資所得者，計算其所得損害，尚應包括
      本俸、加給、獎金等，己○○及睿承公司上開之主張，是
      否包括被上訴人工作1整年尚可能領取之加給、獎金等，
      亦有可疑，況己○○及睿承公司係以扣除稅額後之淨額10
      9,514元，據為被上訴人所得額之計算基礎，亦有不妥，
      故本院認應以被上訴人上述93年12月至94年11月1整年度
      總計12月份之薪資所得338,771元為計算之基礎，始符常
      理。
    另關於被上訴人因系爭車禍喪失之勞動能力，經原審向行
      政院國軍退除役官兵輔導委員會台北榮民總醫院（下稱台
      北榮總）函詢結果，台北榮總函覆略以：「……（一）言
      語：依95年8月之病歷合乎第41項。……（四）精神障礙
      ：依據病患95年11月2日在本院所作的精神狀況鑑定，其
      狀況符合勞工保險殘廢給付標準精神障害之障害項目第4
      項，殘廢等級為第7等級。」等語，有台北榮總96年11月1
      日北總企字第0960021403號函可按（原審卷第20至21頁）
      。嗣於本院審理時，己○○及睿承公司復向本院聲請，就
      被上訴人之現狀，送請台北榮總鑑定結果，被上訴人於精
      神科之殘廢等級仍係第7等級，亦有台北榮總98年3月17日
      北總企字第0980005500號函文可憑（本院卷82頁），且為
      己○○及睿承公司所不爭執（本院卷第89頁），則依勞工
      保險殘廢給付標準表（勞工保險條例第53條附表），各殘
      廢等級喪失或減少勞動能力比率表第7等級所示，被上訴
      人喪失勞動能力之程度應為69.21%。
    被上訴人係63年7月26日生，有戶籍謄本可憑（原審96年
      度交重附民字第12號卷第53頁），於系爭車禍發生時係31
      .87歲，是被上訴人依上開基準，自32歲起計算至60歲止
      ，合計28年工作收入損失，自有理由。從而，依上開標準
      ，被上訴人每年之工作損失為234,463元（即1年薪資338,
      771元乘以喪失勞動能力之比例69.21%，元以下四捨五入
      ，下同），並計算28年，再依霍夫曼計算係數扣除中間利
      息後，被上訴人此部分之損失為4,174,493元（年別5%複
      式霍夫曼計算法，第一年不扣除中間利息，其計算式為：
      [234,463元x17.00000000〈此為應受扶養28年之霍夫曼係
      數〉]=4,174,493元）。
  ２、精神慰撫金？
    (1)按「不法侵害他人之身體、健康、名譽、自由、信用、隱
      私、貞操，或不法侵害其他人格法益而情節重大者，被害
      人雖非財產上之損害，亦得請求賠償相當之金額。」民法
      第195條第1項前段定有明文。又慰撫金之多寡是否相當，
      應依實際加害情形與被害人所受痛苦並斟酌雙方之身分、
      地位、資力與加害之程度及其他各種情形定之。
    (2)經查：己○○確有於上開時、地對被上訴人為上述之侵權
      行為，致被上訴人受有系爭傷害，已如前述，則依上開之
      規定，被上訴人請求賠償其非財產上之損害，自屬有據。
      又被上訴人係63年7月26日出生，系爭車禍發生時年僅31
      歲餘，私立華夏工業專科學校畢業，曾於優美公司任職，
      94年度薪資、股利及利息所得合計431,396元，於95年度
      並有投資財產總額1,064,720元；而己○○係67年11月30
      日出生，國中畢業，從事廣告招牌業，95年度有薪資所得
      為300,855元，名下不動產財產總額716,216元；睿承公司
      乃資本額5,000,000元之公司，此為兩造所不爭執（本院
      卷第87頁背面），並有財產總歸戶資料明細可憑（原審卷
      第23至42頁、第54至55頁）。本院爰審酌兩造之身分、地
      位、經濟狀況、被上訴人經本院送鑑定後之現況暨因系爭
      傷害所受之痛苦，及一般之社會觀念等情，認被上訴人請
      求精神慰撫金300,000元尚稱適當。
（二）被上訴人與有過失之比例？
  １、按「損害之發生或擴大，被害人與有過失者，法院得減輕
      賠償金額，或免除之。」民法第217條第1項定有明文，其
      立法之旨在於損害之發生或擴大，受害人有過失者，若使
      加害人全負損害賠償之責任，則失諸過酷，應由法院斟酌
      情形，減輕或免除其賠償金額，即受害人有怠於適當之注
      意，或怠於避免損害及減少損害應盡之方法，而有過失者
      ，亦同。次按「汽車行駛至交岔路口，其行進、轉彎，應
      依下列規定：……七、轉彎車應讓直行車先行。……」、
      「汽車行駛時，駕駛人應注意車前狀況及兩車併行之間隔
      ，並隨時採取必要之安全措施。」道路交通安全規則第
      102條第1項第7款、第94條第3項亦分別定有明文。
  ２、經查：己○○於上開時地駕駛系爭小貨車與被上訴人騎乘
      系爭機車發生系爭車禍，被上訴人因此受有系爭傷害等情
      ，有道路交通事故調查報告表（一）、（二）、現場圖、
      現場照片可憑（板橋地檢署96年度偵字第587卷第21至23
      頁、第31至32頁），且為己○○所不爭執，堪信此部分之
      事實為真正。又己○○於上開時地駕駛系爭小貨車，應注
      意轉彎車應讓直行車先行之規定，而事發當時天候晴、日
      間自然光線、路面無缺陷、視距良好，並無不能注意之情
      形，己○○竟於右轉彎時疏未注意上開規定，即貿然右轉
      ，因而肇事，己○○對系爭車禍之發生自有過失，且與被
      上訴人所受傷害間具有相當因果關係，應堪認定。而被上
      訴人於上開時地騎乘系爭機車之天候、光線、視距、路面
      狀況……等客觀狀況與己○○同，並無不能注意之情事，
      惟亦疏未注意上開道路交通安全規則第94條第3項規定，
      因而煞閃不及，發生系爭車禍，被上訴人就系爭車禍發生
      不無過咎之處，亦與有過失，本院綜觀上情，爰認己○○
      上開過失乃系爭車禍肇事之主因，而被上訴人上開過失則
      係肇事次因，己○○及被上訴人各應負70%、30%之過失責
      任。又系爭車禍經送臺灣省車輛行車事故覆議鑑定委員會
      覆議結果亦為相同之認定，有臺灣省車輛行車事故覆議鑑
      定委員會函可參（板橋地檢署95年度他字第8376號卷第78
      頁），則依前揭民法第217條第1項規定，被上訴人應負前
      述之過失比例，以減輕己○○及睿承公司應連帶賠償之金
      額。
六、綜上所述，被上訴人依民法第184條第1項前段、第188條第1
    項前段、第193條第1項及第195條第1項前段規定，請求己○
    ○與睿承公司連帶給付醫療費用97,216元、看護費用284,00
    0元、工作損失4,174,493元、醫護衛材4,619元、其他開支3
    ,000元及精神慰撫金300,000元，總計4,863,328元（計算式
    ：97,216元+284,000元+4,174,493元+4,619元+3,000元+300
    ,000元=4,863,328元），再依兩造上開過失比例加以計算後
    ，被上訴人請求己○○與睿承公司應連帶給付其3,404,330
    元（計算式：4,863,328元x70%=3,404,330元），及自96年5
    月12日起至清償日止，按年息5%計算之利息，為有理由，應
    予准許。原審就此部分為被上訴人勝訴之判決，於法並無不
    合。上訴意旨指摘原判決此部分不當，聲明廢棄改判，為無
    理由，應予駁回。
七、本件事證已臻明確，兩造其餘之攻擊、防禦方法核與判決結
    果不生影響，爰毋庸一一論述，併此敘明。
八、據上論結，本件上訴為無理由，依民事訴訟法第449條第1項
    、第85條第2項，判決如主文。
中    華    民    國    98    年    5     月    20    日
                  民事第十二庭
                      審判長法  官  陳駿璧
                            法  官  王麗莉
                            法  官  陳邦豪
正本係照原本作成。
如不服本判決，應於收受送達後20日內向本院提出上訴書狀，其
未表明上訴理由者，應於提出上訴後20日內向本院補提理由書狀
（均須按他造當事人之人數附繕本）上訴時應提出委任律師或具
有律師資格之人之委任狀；委任有律師資格者，另應附具律師資
格證書及釋明委任人與受任人有民事訴訟法第466條之1第1項但
書或第2項（詳附註）所定關係之釋明文書影本。
中    華    民    國    98    年    5     月    20    日
                              書記官  李佳樺
附註：
民事訴訟法第466條之1（第1項、第2項）：
對於第二審判決上訴，上訴人應委任律師為訴訟代理人。但上訴
人或其他法定代理人具有律師資格者，不在此限。
上訴人之配偶、三親等內之血親、二親等內之姻親，或上訴人為
法人、中央或地方機關時，其所屬專任人員具有律師資格並經法
院認為適當者，亦得為第三審訴訟代理人。


司法院資訊處製作；財團法人民間司法改革基金會備份。
